臺灣臺北地方法院民事判決
111年度訴字第2142號
原      告  傅振宗  
被      告  林盈楹  
            傅宏宸  
            傅茹郁  
共      同
訴訟代理人  劉蕙瑜律師
            陳建安律師
上列當事人間請求返還借款事件，本院於民國111年10月20日言
詞辯論終結，判決如下：
    主      文
被告傅宏宸、傅茹郁應於繼承被繼承人傅彥豐之遺產範圍內，連
帶給付原告新臺幣參佰肆拾萬元，及自民國一一一年五月五日起
至清償日止，按週年利率百分之五計算之利息。
原告其餘之訴駁回。
訴訟費用由被告傅宏宸、傅茹郁於繼承被繼承人傅彥豐之遺產範
圍內連帶負擔十分之七，餘由原告負擔。
    事實及理由
一、原告主張：被告之被繼承人傅彥豐於民國97年5月1日，向伊
    借款新臺幣（下同）340萬元（下稱系爭借款），約定於109
    年6月30日清償，並簽訂借貸契約書（下稱系爭契約），伊
    於97年6月20日匯款340萬元至傅彥豐於元大商業銀行城東分
    行（下稱元大銀行）之帳戶（下稱系爭傅彥豐帳戶），詎系
    爭借款屆清償期，傅彥豐並未依約清償。嗣傅彥豐於110年6
    月20日死亡，被告林盈楹、傅宏宸、傅茹郁分別為傅彥豐之
    配偶、子、女，為傅彥豐之法定繼承人，林盈楹於110年9月
    1日向本院聲明拋棄繼承，傅宏宸、傅茹郁均未拋棄繼承，
    於110年10月22日開具遺產清冊陳報本院。惟傅彥豐應已於
    其生前移轉財產予被告，依民法第1148條之1規定，應視為
    被告所得遺產，被告如於傅彥豐死亡前後，曾就傅彥豐之財
    產為無償或不相當對價有償財產移轉者，應負責補還並追加
    計入限定繼承遺產內。林盈楹於傅彥豐死亡後，經手處理傅
    彥豐之遺產，負有管理之責，卻故意躲避其就傅彥豐債務應
    負之連帶責任，且拒不出面協商，拖延時間以利協同其他繼
    承人為隱匿移轉傅彥豐遺產，故林盈楹於110年9月1日拋棄
    繼承，係屬故意詐害債權人之行為，依民法第72條、第220
    條第1項規定，不得免其應負之責任，且應就傅宏宸、傅茹
    郁限定繼承財產不足完全清償系爭借款之部分，負清償責任
    。又傅宏宸、傅茹郁於伊110年9月16日、同年10月5日以存
    證信函催告被告出面協商解決系爭借款之後，始於110年10
    月22日開具遺產清冊陳報本院，已逾民法第1156條第1項之3
    個月期間，應就違反民法第1162條之1規定，依民法第1162
    條之2第1項至第3項規定，負賠償責任，且其等於陳報時已
    知悉伊對傅彥豐有債權，應據實向法院陳報已知之債權，並
    應就已陳報遺產清冊一事通知伊，由伊向法院陳報債權，然
    被告卻隱匿上情而不通知伊，當係為隱匿、移轉被繼承人遺
    產及製作假債權做準備，被告之行為應該當民法第1163條規
    定，不得主張民法第1148條第2項限定繼承之利益，仍應就
    傅彥豐之債務負連帶清償之責。再被告應提供個人完整金融
    機構往來資料，以舉證證明其等有無應計入視為所得遺產之
    部分，及有無於傅彥豐死亡前後自傅彥豐處或遺產中受有無
    償或不相當代價之有償財產移轉，並舉證無故意侵害伊之債
    權或製作假債權侵害伊債權。從而，被告應就系爭借款負連
    帶清償責任，爰依消費借貸及繼承法律關係，提起本件訴訟
    等語。並聲明：被告應連帶給付原告340萬元，及自起訴狀
    繕本送達翌日起至清償日止，按週年利率5%計算之利息。
二、被告則以：林盈楹已向本院聲明拋棄繼承，並經本院以110
    年度司繼字第1924號准予備查在案，是林盈楹已非傅彥豐之
    繼承人，原告主張林盈楹應就繼承傅彥豐之債務負清償責任
    ，自無理由。傅宏宸、傅茹郁雖未拋棄繼承，傅茹郁乃代表
    其姊弟向本院陳報遺產清冊，經本院以110年度司繼字第233
    7號受理，惟林盈楹自96年起即攜傅宏宸、傅茹郁獨立生活
    而與傅彥豐分居，伊對於傅彥豐之財務狀況，因多年少有互
    動而全然不知，是對於原告所提出之系爭契約，伊實難確認
    其真實性，故原告應就系爭契約之形式上真正負舉證責任。
    又縱原告於97年6月20日匯款340萬元至系爭傅彥豐帳戶，惟
    該帳戶是否確實由傅彥豐使用中，並非無疑。且系爭借款之
    清償日為109年6月30日，原告直至傅彥豐於110年6月20日死
    亡後始向伊請求清償，伊不僅無從知悉傅彥豐是否已向原告
    清償，原告所為亦有悖於經驗法則等語，資為抗辯。並聲明
    ：原告之訴駁回。
三、查原告於97年6月20日匯款340萬元至系爭傅彥豐帳戶。傅彥
    豐於110年6月20日死亡，林盈楹、傅宏宸、傅茹郁分別為傅
    彥豐之配偶、子、女，林盈楹於110年9月1日向本院聲明拋
    棄繼承，經本院以110年度司繼字第1924號准予備查，傅宏
    宸、傅茹郁均未拋棄繼承，傅茹郁於110年10月22日開具遺
    產清冊陳報本院，經本院以110年度司繼字第2337號受理等
    情，有系爭傅彥豐帳戶存摺明細、元大銀行放款本金利息收
    入傳票、本院110年9月9日北院忠家合110年度司繼字第1924
    號函、本院110年度司繼字第2337號裁定、本院公示催告公
    告、原告臺灣銀行存摺明細、繼承系統表、戶籍資料附卷可
    稽（北司調卷第39至45頁，本院卷第31至33、39至43、51至
    65、105至107頁），並經本院調取上開拋棄繼承及陳報遺產
    清冊卷宗核閱無訛，且為兩造所不爭執，堪信屬實。
四、本院之判斷：　
　㈠傅彥豐是否向原告借款340萬元，屆期未清償：
　⒈按稱消費借貸者，謂當事人一方移轉金錢或其他代替物之所
    有權於他方，而約定他方以種類、品質、數量相同之物返還
    之契約。借用人應於約定期限內，返還與借用物種類、品質
    、數量相同之物，未定返還期限者，借用人得隨時返還，貸
    與人亦得定1個月以上之相當期限，催告返還，民法第474條
    第1項、第478條分別定有明文。次按當事人主張有利於己之
    事實，就其事實有舉證之責任，民事訴訟法第277條前段定
    有明文。而請求履行債務之訴，固應先由原告就其主張之事
    實，負舉證之責任，於其證明為真實後，被告於其抗辯之事
    實，即負有證明責任，此為舉證責任分擔之原則。
　⒉原告主張傅彥豐於97年5月1日，向伊借款340萬元，約定於10
    9年6月30日清償，並簽訂系爭契約，伊於97年6月20日匯款3
    40萬元至系爭傅彥豐帳戶，系爭借款屆清償期，傅彥豐未清
    償等情，業據提出系爭契約、系爭傅彥豐帳戶存摺明細、元
    大銀行放款本金利息收入傳票、原告臺灣銀行存摺明細為證
    （北司調卷第37至45頁，本院卷第105頁），被告雖不爭執
    原告於97年6月20日匯款340萬元至系爭傅彥豐帳戶（本院卷
    第100頁），惟否認原告與傅彥豐間有消費借貸關係，並以
    前詞為辯。查證人即原告與傅彥豐之姐傅然美證稱：伊知道
    傅彥豐有向原告借340萬元，伊父親（即傅國梁）死亡（於9
    6年1月16日死亡）的那1、2年借的，伊與原告及傅彥豐有一
    天在臺北車站對面的新光百貨隔壁大樓火鍋店碰面，傅彥豐
    說欠很多債務，由原告幫他還，當天有簽訂340萬元的借據
    即系爭契約等語（本院卷第142頁），原告並提出系爭契約
    原本為證（本院卷第151頁），參以系爭契約簽訂時間為97
    年5月1日（北司調卷第37頁），記載「借款340萬元整」、
    「約定於97年6月30日以前由貸與人（即原告）分次匯入元
    大銀行以供借用人支付銀行房貸所需」，原告嗣於97年6月2
    0日匯款340萬元至系爭傅彥豐帳戶，於同日轉帳340萬元至
    傅彥豐於元大銀行放款帳戶，亦有元大銀行放款本金利息收
    入傳票足憑（北司調卷第45頁），核與系爭契約記載340萬
    元借款係供傅彥豐銀行貸款所需乙節相符，堪認證人傅然美
    上開證述，與事實相符，應屬可採，被告否認系爭契約形式
    真正，並非可採。至被告辯稱系爭傅彥豐帳戶是否確實由傅
    彥豐使用中，並非無疑云云，惟證人傅然美證稱：當初傅彥
    豐把銀行債務丟給我處理，因為我沒有錢幫傅彥豐還，所以
    我只好把傅彥豐的存摺給原告（本院卷第142頁），且系爭
    借款確實從系爭傅彥豐帳戶轉帳至傅彥豐於元大銀行放款帳
    戶，用以清償傅彥豐債務，已如前述，則系爭傅彥豐帳戶存
    摺縱為原告持有，亦係為清償傅彥豐債務，傅彥豐既與原告
    簽訂系爭契約，原告亦依傅彥豐指示匯款為其清償債務，顯
    有借貸契約之合意及借款之交付，則系爭傅彥豐帳戶存摺何
    人持有，並不影響借貸契約成立生效，是被告此部分所辯，
    尚非可採。另被告辯稱伊無從知悉傅彥豐是否已向原告清償
    ，原告所為亦有悖於經驗法則云云，然被告就傅彥豐已向原
    告清償乙節，並未舉證證明，其所述原告所為有悖於經驗法
    則亦無依據，則被告此部分所辯，亦非可採。從而，被告辯
    稱原告與傅彥豐間無消費借貸關係云云，不足採信。原告主
    張傅彥豐向伊借款340萬元，並簽訂系爭契約，屆期未清償
    等情，要屬有據。
　㈡原告請求林盈楹給付340萬元，是否有據：
　⒈按繼承，因被繼承人死亡而開始。繼承人自繼承開始時，除
    本法令有規定外，承受被繼承人財產上之一切權利、義務，
    但權利、義務專屬於被繼承人本身者，不在此限；繼承人對
    於被繼承人之債務，以因繼承所得遺產為限，負清償責任。
    繼承人對於被繼承人之債務，以因繼承所得遺產為限，負連
    帶責任。繼承人得拋棄其繼承權；前項拋棄，應於知悉其得
    繼承之時起3個月內，以書面向法院為之。繼承之拋棄，溯
    及於繼承開始時發生效力，民法第1147條、第1148條、第11
    53條第1項、第1174條第1項、第2項、第1175條分別定有明
    文。
　⒉查傅彥豐於110年6月20日死亡，其繼承人即配偶林盈楹於110
    年9月1日向本院聲明拋棄繼承，經本院以110年度司繼字第1
    924號准予備查，為兩造所不爭執，已如前述，堪認林盈楹
    已拋棄對被繼承人傅彥豐之繼承權，則依前開規定，林盈楹
    並未繼承傅彥豐財產上之一切權利、義務，自不負於繼承所
    得遺產範圍內對原告清償債務之責。原告雖主張林盈楹拋棄
    繼承，係屬故意詐害債權人之行為，依民法第72條、第220
    條第1項規定，不得免其應負之責任，且應就傅宏宸、傅茹
    郁限定繼承財產不足完全清償系爭借款之部分，負清償責任
    云云。惟按配偶拋棄繼承權者，其應繼分歸屬於與其同為繼
    承之人，民法第1176條第4項定有明文，則傅彥豐之遺產總
    額並未減少，對原告就傅彥豐遺產範圍取償，並無影響，難
    認林盈楹拋棄繼承有何害及原告債權可言，是原告主張林盈
    楹不得免其責任云云，並非可採。至原告主張林盈楹隱匿、
    移轉被繼承人遺產及製作假債權，其行為應該當民法第1163
    條規定，不得主張民法第1148條第2項限定繼承之利益云云
    ，惟林盈楹已拋棄繼承，並非繼承人，自無上開規定之適用
    ，原告此部分主張，亦非可採。從而，原告請求林盈楹給付
    340萬元，應屬無據。
　㈢原告請求傅宏宸、傅茹郁連帶給付340萬元，是否有據：　
　⒈查傅彥豐於110年6月20日死亡，其繼承人即子、女傅宏宸、
    傅茹郁並未拋棄繼承，並於110年10月22日開具遺產清冊陳
    報本院，經本院以110年度司繼字第2337號受理，為兩造所
    不爭執，已如前述，依民法第1148條規定，其2人為傅彥豐
    之繼承人，概括繼承傅彥豐財產上之一切權利、義務，惟對
    傅彥豐之債務，以因繼承所得遺產為限，負清償責任。
　⒉原告雖主張傅彥豐應已於其生前移轉財產予被告，依民法第1
    148條之1規定，應視為被告所得遺產，被告如於傅彥豐死亡
    前後，曾就傅彥豐之財產為無償或不相當對價有償財產移轉
    者，應負責補還並追加計入限定繼承遺產內云云，然並未舉
    證以實其說，且其上開主張僅為傅彥豐之遺產範圍問題，仍
    不影響傅宏宸、傅茹郁依民法第1148條第2項規定，以繼承
    所得遺產為限，負清償責任。原告另主張傅宏宸、傅茹郁均
    未拋棄繼承，於110年10月22日開具遺產清冊陳報本院，已
    逾民法第1156條第1項之3個月期間，應就違反民法第1162條
    之1規定，依民法第1162條之2第1項至第3項規定，負賠償責
    任，且其等隱匿已陳報遺產清冊一事未通知伊，係為隱匿、
    移轉被繼承人遺產及製作假債權做準備，該當民法第1163條
    規定，不得主張民法第1148條第2項限定繼承之利益云云。
    惟按民法第1163條規定：「繼承人中有下列各款情事之一者
    ，不得主張第1148條第2項所定之利益：一、隱匿遺產情節
    重大。二、在遺產清冊為虛偽之記載情節重大。三、意圖詐
    害被繼承人之債權人之權利而為遺產之處分」，上開條文之
    立法理由則明示：「至於繼承人如未於第1156條所定期間開
    具遺產清冊陳報法院，並不當然喪失限定繼承之利益。嗣法
    院依第1156條之1規定，因債權人聲請或依職權命繼承人陳
    報時，繼承人仍應有開具遺產清冊陳報法院之機會。惟如繼
    承人仍不遵命開具遺產清冊，繼承人即必須依第1162條之1
    規定清償債務，若繼承人復未依第1162條之1規定清償時，
    則須依第1162條之2規定，負清償及損害賠償責任」，同法
    第1162條之1第1項、第2項規定：「繼承人未依第1156條、
    第1156條之1開具遺產清冊陳報法院者，對於被繼承人債權
    人之全部債權，仍應按其數額，比例計算，以遺產分別償還
    。但不得害及有優先權人之利益。前項繼承人，非依前項規
    定償還債務後，不得對受遺贈人交付遺贈」，同法第1162條
    之2第1項至第3項規定：「繼承人違反第1162條之1規定者，
    被繼承人之債權人得就應受清償而未受償之部分，對該繼承
    人行使權利。繼承人對於前項債權人應受清償而未受償部分
    之清償責任，不以所得遺產為限。但繼承人為無行為能力人
    或限制行為能力人，不在此限。繼承人違反第1162條之1規
    定，致被繼承人之債權人受有損害者，亦應負賠償之責」，
    又民法第1156條第1項所定3個月期間應解為訓示期間，倘繼
    承人逾3 個月期間而向法院陳報遺產清冊，仍應准許（臺灣
    高等法院暨所屬法院100年法律座談會民事類提案第11號審
    查意見參照）。可知民法第1148條第2項明定繼承人對於被
    繼承人之債務僅以所得遺產為限負清償責任，繼承人如未於
    第1156條所定期間開具遺產清冊陳報法院，並不當然喪失限
    定繼承之利益，惟如繼承人不依第1156條或第1156條之1規
    定向法院陳報進行清算程序，則其自為債務之清償，即必須
    依第1162條之1規定為之，對被繼承人債權人之全部債權，
    仍應按其數額，比例計算，以遺產分別償還，是傅宏宸、傅
    茹郁縱逾民法第1156條第1項所定3個月期間始開具遺產清冊
    陳報本院，或是否已知悉原告為債權人，因其2人對傅彥豐
    之債務仍負有以因繼承所得之遺產為限，為清償之責任，尚
    不得以此遽認其等有隱匿遺產情節重大、在遺產清冊為虛偽
    之記載情節重大、意圖詐害被繼承人之債權人之權利而為遺
    產之處分等情事而喪失限定繼承之利益。原告另主張被告恐
    有於傅彥豐死亡前後，曾就傅彥豐之財產為無償或不相當對
    價有償財產移轉，或故意侵害伊之債權或製作假債權侵害伊
    債權，被告應舉證證明其等並無上情云云。按民法第1163條
    於98年6月10日修正立法理由明示：「本次修法已於第1148
    條第2項明定繼承人對於被繼承人之債務僅以所得遺產為限
    負清償責任，繼承人卻有隱匿遺產情節重大、在遺產清冊為
    虛偽之記載情節重大或意圖詐害被繼承人之債權人之權利而
    為遺產之處分等情事之一，自應維持原條文，明定該繼承人
    不得主張限定責任利益，爰參考法國民法第792條及德國民
    法第2005條之規定，修正第1項規定，明定繼承人如有上述
    情事之一者，對於被繼承人之債務應概括承受，不得主張第
    1148條第2項所定有限責任之利益，以遏止繼承人此等惡性
    行為，並兼顧被繼承人債權人之權益」，可知民法第1163條
    規定係為遏止繼承人意圖詐害被繼承人之債權人、或隱匿可
    處分之遺產等蓄意且惡性重大之行為，然為避免繼承人動輒
    得咎，仍須審酌情節是否重大以認定是否喪失限定繼承之利
    益。復按所謂隱匿遺產或在遺產清冊為虛偽記載情節重大，
    或意圖詐害債權人之權利而為處分遺產，非僅以繼承人有該
    等客觀事實存在為已足，尚須其明知被繼承人有該遺產，且
    主觀上有隱匿遺產、虛偽記載之故意或詐害債權人權利之意
    圖，始足當之（最高法院104年度台簡抗字第172號、103年
    度台簡抗字第159號裁判意旨參照）。本件原告主張被告有
    故意隱匿遺產、在遺產清冊為虛偽之記載情節重大，及意圖
    詐害其權利而為遺產處分之行為，揆諸民事訴訟法第277條
    前段及上開規定與說明，自應由原告就傅宏宸、傅茹郁有上
    開情事及主觀故意及意圖，舉證以實其說，原告主張應由被
    告提供個人完整金融機構往來資料，以舉證其等並無上情，
    尚非可採，而原告徒以傅宏宸、傅茹郁逾民法第1156條第1
    項所定3個月期間始開具遺產清冊陳報本院，及當時已知悉
    原告為債權人等情，逕認其等有民法第1163條規定之情事及
    詐害原告之意圖，尚難採憑，原告既未能舉證以實其說，其
    主張傅宏宸、傅茹郁不得享有民法第1148條第2項限定繼承
    之利益云云，要屬無據。
　㈣綜上，傅彥豐生前向原告借款340萬元，屆期未清償，林盈楹
    已拋棄繼承，自不負清償系爭借款債務之責，傅宏宸、傅茹
    郁並未拋棄繼承，其2人為傅彥豐之繼承人，且未喪失有限
    責任利益，對於系爭借款債務，以因繼承所得遺產為限，負
    清償責任。從而，原告請求傅宏宸、傅茹郁於繼承傅彥豐之
    遺產範圍內，連帶給付340萬元及法定遲延利息，應屬有據
    ，其逾此範圍及對林盈楹之請求，則屬無據。
五、綜上所述，原告依消費借貸及繼承法律關係，請求傅宏宸、
    傅茹郁應於繼承被繼承人傅彥豐之遺產範圍內，連帶給付原
    告340萬元，及自起訴狀繕本送達翌日即111年5月5日（見本
    院卷第15、19頁）起至清償日止，按週年利率5%計算之利息
    ，為有理由，應予准許。逾此範圍之請求，為無理由，應予
    駁回。
六、本件事證已臻明確，兩造其餘之攻擊或防禦方法及提出之證
    據，經本院斟酌後，認為均不足以影響本判決之結果，爰不
    逐一論駁，併此敘明。
七、訴訟費用負擔之依據：民事訴訟法第79條、第85條第2項。
中　　華　　民　　國　　111 　年　　10　　月　　27　　日
                  民事第六庭    法  官  蕭清清
以上正本係照原本作成。
如對本判決上訴，須於判決送達後20日內向本院提出上訴狀。如
委任律師提起上訴者，應一併繳納上訴審裁判費。
中　　華　　民　　國　　111 　年　　10　　月　　27　　日
                                書記官  林家鋐